福建金門地方法院刑事判決　　　　　　　96年度交易字第13號
公　訴　人　福建金門地方法院檢察署檢察官
被　　　告　甲○○
上列被告因業務過失傷害案件，經檢察官提起公訴（96年度調偵
字第36號），本院判決如下：
    主  文
甲○○從事業務之人，因業務上之過失傷害人，處有期徒刑捌月
，減為有期徒刑肆月，如易科罰金以新台幣壹仟元折算壹日。
    事  實
一、甲○○（起訴書誤載為施性柏）平日以駕駛計程車為業，為
    從事駕駛業務之人，於民國95年11月24日晚間7時16分許，
    駕駛車號VX-637號（起訴書誤載為VX-636號）營業用小客車
    ，由金門縣金城鎮○○○路往民權路方向行駛，行經民權路
    與民生路交岔路口左轉時，本應注意轉彎車應讓直行車先行
    ，且左轉彎時，應行至交岔路口中心處左轉，並不得占用來
    車道搶先左轉，而依當時天候陰、夜間有照明、路面乾燥、
    無缺陷、道路無障礙物、視距良好等狀況，又無不能注意之
    情形，竟疏未注意及此，貿然搶道左轉，致與其時沿民權路
    往環島北路方向行駛，由乙○○所騎乘行經該路口之車號WZ
    M-638號輕型機車發生撞擊，乙○○與其附載之女兒李其蓁
    隨即倒地，乙○○並因之受有左膝撕裂傷、左小腿挫傷及擦
    傷、右手腕挫傷等傷害，李其蓁則受有左腿開放性骨折等傷
    害。
二、案經乙○○訴由金門縣警察局金城警察所報告福建金門地方
    法院檢察署檢察官偵查起訴。
    理  由
一、訊據被告甲○○對於前揭時地駕車與告訴人乙○○發生車禍
    ，致告訴人及被害人李其蓁分別受傷之事實固不否認，惟辯
    稱：伊當時有減速打方向燈左轉民生路，並注意前後左右並
    無來車，當左轉時才發現一團黑影直衝而來，伊有趕緊煞車
    ，然仍撞上告訴人，告訴人當時未開大燈，致伊再三注意也
    沒看到，況告訴人本無機車駕駛執照，毫無路權可言，理應
    對其追究相關責任，伊無過失可言，又告訴人當時是否為民
    權路直行車輛亦有可疑云云。經查：
（一）被告與告訴人於上開時地發生車禍，有道路交通事故現場
      圖、道路交通事故調查報告表（一）、（二）、現場照片
      等附卷可稽，告訴人與被害人因之受有如事實欄所載傷害
      結果，亦有相關診斷證明書共7紙存卷可查。
（二）被告雖以前詞置辯，但查：
   1、告訴人於偵查中曾經檢察官質問當時有無打開大燈，其係
      答以：伊記得伊有開，伊還問過被害人，被害人也說伊有
      開大燈（調偵卷112頁）。被告對此爭執不斷，而依員警
      攝得警卷34頁編號2之照片，固可認定於拍照之時告訴人
      車頭大燈確未開啟，惟再對照警卷36頁之編號5照片可知
      ，當時機車鑰匙早已拔出孔座，機車既經熄火，車燈自無
      可能仍處於開啟狀態，此外，遍查卷附道路交通事故現場
      相關資料，亦無任何足以證明告訴人有未開車燈於夜間行
      車之行為，被告所辯難認可採。再者，事故發生地點為民
      權路、民生路交岔路口，為金城鎮○○○○路段，夜間照
      明燈光自屬充足，此為本院職務上已知之事項，加以事故
      當時亦係下班時段，往來車輛眾多，觀諸前揭現場照片即
      可知悉，被告駕車行經該路段，大燈亦已開啟（參警卷34
      頁編號1照片），參照前述可知其若稍加注意，應即可清
      楚辨識往來人車，其竟謂當時發現一團黑影直衝而來，煞
      車不及便生撞擊，被告並未施以應盡注意，便貿然左轉此
      情已甚明確。
   2、被告與告訴人兩車碰撞後，告訴人機車歪斜緊卡於被告車
      輛左前方保險桿下，此由編號1照片所示景象即可得驗證
      ，依照片角度推知員警當時應係站在民權路上，面朝環島
      北路方向拍攝，正係告訴人所言之行進方向，照片中機車
      車尾正對鏡頭，更得證告訴人當時確係直行無誤。倘真如
      被告所言，告訴人當時乃為民生路右轉民權路之轉彎車，
      被告民權路上之直行燈號復為綠燈，告訴人之民生路方向
      燈號則為紅燈，衡情，告訴人若為民生路轉彎車，本應以
      靠近人行道駛於慢車道方式完成右轉方符常理，實無可能
      造成卷附編號2照片（警卷34頁）所示於偏離前述轉彎動
      線路緣甚多處撞及被告車輛之現象，綜合前述分析，告訴
      人確為民權路上直行車輛此節亦屬無疑。
   3、被告既自承當時其正由民權路上轉彎駛入民生路，由上開
      照片中被告車頭偏向民權路方向之狀態亦可證明被告已開
      始進行轉彎動作，然依編號1照片所示，該張照片除被告
      與告訴人車輛外，照片右側曾將另一輛自民生路直行駛入
      路口，而與被告原本轉彎後預定行進方向相反之深色小客
      車車頭一併攝入，如被告確已駛至交岔路口中心後方開始
      轉彎，並於其時撞上告訴人，依前述該張照片拍攝角度之
      說明，該深色小客車於照片中理應被被告與告訴人之車輛
      所擋住而難以得見，蓋於此時被告符合規定之轉彎動線應
      先前駛至越過該深色小客車頭處後始得啟動，參考照片中
      數車間之相對位置，被告車輛竟於相距該深色小客車車頭
      仍甚遠之際即行左轉，其有未駛進路口中心前即已搶先左
      轉之行為實甚明確，對照員警繪製之道路交通事故現場圖
      （警卷26頁），益徵此點確屬實情。
   4、按汽車行駛至交岔路口左轉彎時，應行至交岔路口中心處
      左轉，並不得占用來車道搶先左轉，且轉彎車應讓直行車
      先行，道路交通安全規則第102條第1項第5款、第7款定有
      明文。被告行經交岔路口，本應注意不得搶道左轉，且應
      讓告訴人之直行車輛先行，而依當時情形，又無不能注意
      之情事，竟疏於注意因而致告訴人閃避不及發生車禍，其
      有過失堪以認定。本件經送鑑定及覆議結果，亦均認被告
      駕駛營業小客車係左轉彎車，未讓直行車輛先行，係肇事
      主因，有福建省金門縣車輛行車事故鑑定委員會96年5月
      29日（96）鑑字第71號鑑定意見書，及福建省金門縣車輛
      行車事故覆議鑑定委員會96年9月21日（96）覆鑑字第962
      2號鑑定覆議意見書各乙份附卷可參，亦足做為認定被告
      過失責任之參考。
   5、告訴人自承其無照駕車，被告更以此辯稱告訴人既無路權
      ，其自無任何過失。然查：
 （1）刑法上行為人行為過失有無之確定，經學說之長久討論，
      早已有一定之判斷標準可供依循，而行為不法是否具備，
      即為探討過失犯成立時首應考量之要件，此又與藉由注意
      規則所確立之義務內容息息相關，對此有所違背者，倘存
      有遵循規範及確實注意之能力，其所為即可能被評價為過
      失行為而予以歸責。準此，過失之有無，既繫於注意規則
      之違反，則注意規則之確認，厥為此項問題判斷之核心所
      在。基於社會生活追求便利目的，現代化之行為活動相對
      應產生許多風險，為有效加以控制並促進其正面之有益性
      ，必須訂立一套以具有良知、理智而小心謹慎之人應予注
      意之客觀注意標準，並據以確立諸多注意規則，以規範具
      較高危險性之社會活動，如公路之動力交通即是一例。透
      過這些注意規則，提醒參與諸如交通活動之人，在特定事
      項上保持其應有之注意，行為人對此則負有一定程度之注
      意義務，倘若違背，原則上即可認定該行為具有客觀注意
      違反性，而具行為不法。綜上所述，既可歸納得出此等注
      意規則之設立目的，係在適度控制風險活動之一般危險性
      ，則風險之確認即應為規則存在之重點，是以如於個案中
      得例外排除行為危險性之存在，縱該行為於形式上確有違
      背注意規則，仍不得認其具行為不法。
 （2）汽車駕駛人，未領有駕駛執照駕駛機器腳踏車者，處新臺
      幣6,000元以上12,000元以下罰鍰，並當場禁止其駕駛，
      道路交通管理處罰條例第21條第1款定有明文，是以告訴
      人無照駕駛之行為確已違規。然按駕駛執照制度之建立，
      固係為透過測驗等方式，確認領有駕駛執照者具備一定之
      駕駛技術與遵守交通規範號誌之能力，用以保障用路者等
      交通參與人之安全與公路秩序，是以如無駕駛執照之人逕
      自上路，固可初步推定其無足夠遵守道路交通注意規則之
      能力，然亦非謂如無駕駛執照者駕車上路，其所為必生危
      險而具行為不法，蓋如前所述，此項形式上違背注意規則
      之行為，如於個案中得例外確認行為危險性之不存在，無
      照駕駛仍非可遽認為過失之行為。
 （3）基此，告訴人雖係無照騎乘機車，然於本案中並未有任何
      證據得為證明其行為確已製造法所不容許之風險業如前述
      ，被告猶仍以此指摘，認告訴人應負完全責任實屬誤解，
      至所謂之路權，本即應在駕駛人或用路人，於完全遵守規
      範，未有違背諸如道路交通安全規則等成文與不成文注意
      規則而致生風險之情形下，始得對違規者加以主張，況以
      刑法上所謂之個人責任原則，除在闡述個人無庸為他人之
      行為負責外，亦在說明行為人之行為如確可歸責，亦不因
      另有應負責之他人，即可完全免除自己之責任。告訴人縱
      因駕駛能力不足，致於本件事故中亦應負責，然被告既有
      如上疏失已明，實無從執此辯詞以為免責，被告就路權自
      為之主觀詮釋，顯非可採。
   6、被告雖聲請傳喚民生路上台鹽生技櫃臺小姐，欲藉以證明
      告訴人事故發生前剛從該處離開，係民生路右轉民權路車
      輛，然此辯詞不符事實已見上述，本院認並無調查必要。
      被告另請求調取事故路口監視畫面以釐清案情，然經本院
      函詢金門縣警察局後，該局以96年11月8日金警刑字第096
      0017283號函覆表示，該路口監視系統自96年4月10日起方
      正式啟用，事故之時並未裝設，故亦無調取相關影像之可
      能，併此敘明。
（三）告訴人與被害人因本件事故所受之傷害，均與被告之過失
      行為間有相當因果關係，綜上所述，被告過失犯行堪以認
      定。
二、被告以駕駛計程車為業，於執行業務中開車因過失肇事，致
    告訴人與被害人受傷；故核其所為，均係犯刑法第284條第2
    項前段之業務過失傷害罪，其以一過失行為致告訴人與被害
    人二人受傷，應依想像競合關係從一重處斷。
三、本案事故發生後，於偵查犯罪機關發覺前，被告即已親自報
    警，並說明其為肇事人與兩車碰撞地點，請警方前往處理，
    此固有金城警察所道路交通事故肇事人自首情形紀錄表附卷
    可證（警卷32頁），於偵查及本院審理程序中依次傳喚被告
    ，其亦均無缺席而未有逃避裁判之意，確屬對於未經發覺之
    罪而主動自首並接受裁判之情形。然刑法關於自首法律效果
    之規定，依第62條可知，本係得由法院裁定是否減輕被告刑
    度，有別於修正前無裁量空間之必減其刑設計，考其修正緣
    由，乃係顧及行為人自首動機本不一而足，有係真心出於悔
    悟之意者，有則係由於情事所迫，如一律規定必減，反將有
    失彈性，是以依現行規定，法院於自首個案中決定減刑與否
    時，應具體考量各項情形，真誠悔改者予以減刑，無認過之
    心者，則不予寬典，如此方符公平之旨。本案被告於警詢起
    ，從未對其如上所述搶道行為認真表示悔悟，反不斷以前開
    辯詞爭執其本身過失之有無，致偵審資源未因此有所節省，
    如對之任意宥恕，實有違自首制度獎勵被告悔改之本意，本
    院認對本案被告以不減刑為適當。
四、爰審酌被告之過失程度，肇事後矢口否認犯行之不良態度，
    告訴人與被害人之受傷程度，且被害人因左腿骨折之故，多
    次進出醫院進行治療，更因復原情形不佳，醫師表示可能要
    再進行手術，身心長期受到煎熬，且被告迄今仍未與告訴人
    為民事和解賠償等一切情狀，從重量處如主文所示之刑；又
    被告行為時係在96年4月24日以前，應依中華民國96年罪犯
    減刑條例第2條第1項第3款之規定，減其宣告刑之2分之1，
    並就減得之刑諭知易科罰金折算之標準。
五、據上論斷，應依刑事訴訟法第299條第1項前段，刑法第284
    條第2項前段、第55條、第41條第1項前段，刑法施行法第1
    條之1，中華民國96年罪犯減刑條例第2條第1項第3款、第7
    條、第9條，判決如主文。
本案經檢察官張漢森到庭執行職務。
中　　華　　民　　國　　96　　年　　12　　月　　18　　日
　　　　　　　　　刑事庭  法　官　盧軍傑
上正本證明與原本無異。
如不服本判決應於送達後10日內向本院提出上訴書狀（並附繕本
）；如上訴書狀未敘述上訴之理由者，並應於上訴期間屆滿後20
日內向本院補提上訴理由書。
中　　華　　民　　國　　96　　年　　12　　月　　18　　日
                          書記官  周怡青
附錄本案論罪科刑法條全文：
中華民國刑法第284條
因過失傷害人者，處6月以下有期徒刑、拘役或5百元以下罰金，
致重傷者，處1年以下有期徒刑、拘役或5百元以下罰金。
從事業務之人，因業務上之過失傷害人者，處1年以下有期徒刑
、拘役或1千元以下罰金，致重傷者，處3年以下有期徒刑、拘役
 或2千元以下罰金。
